臺灣高等法院刑事判決　　　　　　　　93年度上訴字第3667號
上　訴　人
即　被　告　甲○○
上列上訴人因誣告案件，不服臺灣宜蘭地方法院93年度訴字第36
4號，中華民國93年11月16日第一審判決（起訴案號：臺灣宜蘭
地方法院檢察署93年度偵字第2316號），提起上訴，本院判決如
下：
    主  文
原判決撤銷。
甲○○無罪。
    理  由
一、公訴意旨略以：被告甲○○意圖乙○○受刑事處分，向台灣
    宜蘭地方法院檢察署檢察官誣告乙○○涉有竊盜、恐嚇罪。
    誣告情形如下：甲○○於民國（下同）九十三年二月十九日
    ，捏造事實，向台灣宜蘭地方法院檢察署內勤檢察官申告稱
    ：「乙○○於八十九年間，在甲○○父親李蒼樺位於宜蘭縣
    礁溪鄉○○村○○路九六之一號住處，竊取李蒼樺所寫的『
    分財產清單』，該清單內有寫被告要給新台幣（下同）三十
    五萬元。九十三年二月十七日早上，李蒼樺跟甲○○說：乙
    ○○說，如果告訴人想要回那些錢的話，會要告訴人的命等
    語，甲○○覺得害怕。因認乙○○涉有竊盜、恐嚇等罪」，
    嗣經台灣宜蘭地方法院檢察署檢察官於九十三年六月十四日
    以九十三年度發查偵字第四二號處分不起訴等情，因認被告
    涉有刑法第一百六十九條第一項誣告罪嫌。
二、按犯罪事實應依證據認定之，無證據不得推定其犯罪事實，
    刑事訴訟法第一百五十四條第二項定有明文。又認定犯罪事
    實所憑之證據，雖不以直接證據為限，間接證據亦包括在內
    ，然而無論直接或間接證據，其為訴訟上之證明，須於通常
    一般之人均不致有所懷疑，而得確信其為真實之程度者，始
    得據為有罪之認定，倘其證明尚未達到此一程度，而有合理
    之懷疑存在時，事實審法院在心證上無從為有罪之確信，自
    應為無罪之判決（參見最高法院七十六年度台上字第四九八
    六號判例意旨）。又誣告罪之成立，以意圖他人受刑事處分
    虛構事實而向該管公務員申告為其要件，故其所訴事實，雖
    不能證明係屬實在，而對於被訴人為不起訴處分確定者之情
    形，是否構成誣告罪，尚應就其有無虛構誣告之犯意以為斷
    ，而在積極方面尚無證據證明其確係故意虛構者，仍不能遽
    以誣告罪論處（參見最高法院四十九年度台上字第九二七號
    、五十九年度台上字第五八一號判例）。
三、訊據上訴人及被告甲○○堅決否認有誣告犯行，辯稱渠等兄
    弟間原先立有祖產過房書，至八十二年間其父所有之土地另
    與建商合建房屋，所得五間房屋分與其兄弟五人各乙間，而
    告訴人乙○○（被告之弟）於七十三年間曾廉價購買被告在
    五八之二號土地興建之房屋，乙○○應將其分得房屋之十分
    之四價值分與被告及其他兄弟，故另立有分財產清單載明此
    事，嗣後乙○○出售房屋得款新台幣（下同）三百五十萬元
    ，依約應償還被告三十五萬元，惟僅支付三萬元，其向之催
    討未果，後該財產清單不見，其主觀上認為係告訴人所竊，
    又告訴人向其父表示，被告向其要錢的話，會要被告的命等
    語時，有證人陳慶秀可證，其父李蒼樺所為之證言不實，其
    並無誣告犯行等語。經查：
（一）告訴人乙○○及證人李蒼樺雖均否認於八十二年間有另訂
      立分財產清單乙事，陳稱僅有祖產過房書等語，然查該祖
      產過房書早在被告之父與建商合建房屋之前即已訂立，其
      約定之內容顯不包括事後被告兄弟間分配合建房屋之有關
      事宜。而被告兄弟間訂立祖產過房書後，被告在五八之二
      號土地（由五八號土地分割而來）曾興建房屋乙棟，告訴
      人曾以二十七萬元向被告購買該屋及基地五分之一等情，
      亦為告訴人於本院審理時所不諱言（本院九十四年二月四
      日審判筆錄），又被告對乙○○提出告訴前，於九十二年
      間及曾另向台灣宜蘭地方法院對乙○○提出民事訴訟，所
      主張之事實與其在本案主張及辯解之情形完全相同，有台
      灣宜蘭地方法院九十二年度宜簡字第八五號民事判決卷在
      可稽（原審卷第三十五頁），故被告主張八十二年間因前
      開原因而另訂有分財產清單乙節，自非全然無據，當不能
      僅憑被告無法舉證證明確有該財產清單，及告訴人、李蒼
      樺否認其事，即認被告有虛構分財產清單部分之事實。次
      查被告於九十三年二月十九日向檢察官申告時陳稱「被告
      （乙○○）是我弟弟，他於三年前到我父親家裡竊取我父
      親所寫的分財產清單，因為清單內容有寫被告要給我三十
      五萬元。」等語（偵字第一一五二號卷第三頁），之後於
      警訊中供稱：「因為我要向他（指乙○○）取回當初的餘
      額新台幣三十二萬元，將包袱放在宜蘭縣礁溪鄉○○路九
      六之一號住處後外出，我是直覺猜測只有乙○○會竊取家
      產清單，其餘並沒有人竊取該清單的理由。」等語（發查
      偵字第四二號卷第五、六頁），更可徵被告係因其持有之
      分財產清單不見，因主觀上之懷疑而對乙○○提出竊盜告
      訴，在客觀上其並未虛構事實，在主觀上亦無誣告之犯罪
      故意，已屬明顯。
（二）關於被告告訴乙○○涉嫌恐嚇部分，被告指稱係其父於九
      十三年二月十七日早上轉告，乙○○說如果被告想要回那
      些錢的話，會要被告的命等語，同時表明陳慶秀可作證（
      偵字第一一五二號卷第三頁）；而陳慶秀於警訊時亦供稱
      ：「當時我人在宜蘭縣礁溪鄉○○路九六之一號屋旁聽到
      乙○○告訴其父親李蒼樺說：『甲○○若要討這筆錢，我
      一下就要給他死。』。（乙○○）沒有持物品，只有乙○
      ○對李蒼樺所說的話，要李蒼樺轉述給甲○○知道後果。
      」等語（發查偵字第四二號卷第九頁），核與被告所述情
      節相符，故不論被告是否由李蒼樺之轉述、抑或由陳慶秀
      處得知上情，其均無虛構事實誣告之犯行可言，已屬灼然
      。至於證人李蒼樺雖否認乙○○有上開言詞，乙○○並經
      檢察官為不起訴處分，然觀諸被告事後因家產問題已與其
      父及弟乙○○相處不睦，更引發相互傷害及毀損等案件（
      由本院九十三年度上易字第一六二０號另案審理中）等情
      ，李蒼樺因而為有利於乙○○之證述亦在情理之中，尚不
      足僅憑被告之父李蒼樺之證言即資為不利於被告之犯罪證
      據。
（三）綜上所述，本案自有合理懷疑存在，應屬不能證明被告有
      誣告犯行。
四、原判決未就全案事證詳為審酌，遽行對被告論科，自非允洽
    ，被告提起上訴，否認犯罪，為有理由，應由本院將原判決
    撤銷，另為被告無罪之諭知。
據上論斷，應依刑事訴訟法第三百六十九條第一項前段、第三百
六十四條、第三百零一條第一項，判決如主文。
本案經檢察官羅榮乾到庭執行職務。
中　　華　　民　　國　　94　　年　　2 　　月　　25　　日
　　　　　　　　　刑事第二十二庭審判長法　官  黃瑞華
　　　　　　　　　　　　　　　　　　  法　官  陳憲裕
　　　　　　　　　　　　　　　　　　  法　官  宋  祺
以上正本證明與原本無異。
如不服本判決，應於收受送達後十日內向本院提出上訴書狀，其
未敘述上訴之理由者並得於提起上訴後十日內向本院補提理由書
（均須按他造當事人之人數附繕本）。
                                      書記官  蔡慧娟
中　　華　　民　　國　　94　　年　　2 　　月　　25　　日
